臺灣屏東地方法院刑事判決
110年度易字第228號
公  訴  人  臺灣屏東地方檢察署檢察官
被      告  陳俊豪


上列被告因詐欺案件，經檢察官提起公訴（110 年度偵字第318
號），本院判決如下：
    主  文
陳俊豪無罪。
    理  由
壹、程序事項：
　　按法院認為應科拘役、罰金或應諭知免刑或無罪之案件，被
    告經合法傳喚無正當理由不到庭者，得不待其陳述逕行判決
    ，刑事訴訟法第306 條定有明文。本院於民國110年11月24
    日行審判程序時，當庭告知被告下次審判程序定於111年1月
    5日續行審理，被告卻於111年1月5日庭期無正當理由不到庭
    ，有本院110年11月24日、111年1月5日審判筆錄、111年1月
    5日報到單附卷可查（本院卷第155頁至第169頁、第231頁至
    第235頁)，又被告涉犯刑法第339 條第1項罪嫌，經本院審
    理後認為應判決無罪（理由詳後述），爰依上揭規定，不待
    被告到庭陳述逕行判決，先予敘明。
貳、實體部分：
一、公訴意旨略以：被告陳俊豪於109年8月初與告訴人劉芊皚網
    路交友認識，竟意圖為自己不法之所有，基於詐欺取財之犯
    意，向告訴人劉芊皚詐稱擬創業從事虛擬幣商買賣，惟因缺
    乏資金，須由告訴人劉芊皚信用貸款，再將貸款款項借予被
    告陳俊豪，由被告陳俊豪負責償還每月信用貸款本金及利息
    共新臺幣(下同)8,500元等語，致告訴人劉芊皚陷於錯誤，
    於109年8月20日向台新銀行以信用貸款方式，貸借500,000
    元，再於附表所示時間，將附表所示款項（共411,470元）
    匯入附表所示被告陳俊豪所申辦使用之金融帳戶。被告陳俊
    豪並未將該款項做為投資虛擬幣商買賣之用，而係挪為供己
    清償債務、線上賭博用罄，亦未依其與告訴人劉芊皚之約定
    按月清償本金、利息。因認被告陳俊豪涉犯刑法第339條第1
    項詐欺取財罪嫌等語。 
二、按犯罪事實應依證據認定之，無證據不得認定犯罪事實；不
    能證明被告犯罪或其行為不罰者，應諭知無罪之判決，刑事
    訴訟法第154 條第2 項、第301 條第1 項分別定有明文。此
    所謂認定犯罪事實之證據，無論其為直接或間接證據，均須
    達於通常一般人均不致有所懷疑，而得確信其為真實之程度
    ，始得據為有罪之認定，若其關於被告是否犯罪之證明未能
    達此程度，而有合理性懷疑之存在，致使無法形成有罪之確
    信，根據「罪證有疑、利於被告」之證據法則，即不得遽為
    不利被告之認定，最高法院29年上字第3105號、40年台上字
    第86號、76年台上字第4986號判例意旨可資參照。又按告訴
    人之告訴，係以使被告受刑事訴追為目的，是其陳述是否與
    事實相符，仍應調查其他證據以資審認，最高法院52年台上
    字第1300號判例意旨參照。
三、公訴意旨認被告涉有上開罪嫌，無非係以被告之陳述，證人
    即告訴人劉芊皚之證述，證人劉芊皚與被告通訊軟體對話紀
    錄，證人劉芊皚匯款交易明細截圖，臺灣銀行民權分行109
    年10月19日民權營字第10900042011號函暨存摺存款歷史明
    細批次查詢結果、中華郵政股份有限公司109年10月29日儲
    字第1090279438號函、立帳申請書、歷史交易清單為據。
四、訊據被告固坦承有與證人劉芊皚約定，由證人劉芊皚信用貸
    款，再將貸款款項借予被告，由被告負責償還每月信用貸款
    本金及利息共8,500元。證人劉芊皚信用貸款後，有於附表
    所示時間，將如附表所示款項匯入附表所示被告申辦使用之
    金融帳戶，被告取得款項後，未將該款項做為投資虛擬貨幣
    買賣之用，而係挪作清償債務、線上賭博用罄，亦未依其與
    證人劉芊皚之約定按月清償本金、利息，惟堅詞否認有何詐
    欺取財犯行，辯稱：我沒有騙劉芊皚，我跟劉芊皚借錢，他
    自願借錢給我，我跟劉芊皚說我需要一筆錢去做運用，劉芊
    皚沒有過問我要如何使用這筆借款，他說我可以拿這筆錢去
    做我喜歡的事，他是以女友的身分支持我，我因財務問題，
    無法按照我跟劉芊皚的約定按時償還本金、利息，我有跟劉
    芊皚說請他幫我先墊1、2個月，後來劉芊皚就跑去報警等語
    。
五、經查：
  ㈠不爭執事項之認定： 
　　被告與證人劉芊皚約定，由證人劉芊皚信用貸款，再將貸款
    款項借予被告，被告每月應償還證人劉芊皚信用貸款本金及
    利息共8,500元。證人劉芊皚信用貸款後，有於附表所示時
    間，將如附表所示款項匯入附表所示被告申辦使用之金融帳
    戶，被告取得款項後，將該款項用於清償債務、線上賭博用
    罄，未將該款項做為投資虛擬貨幣買賣使用，亦未依其與證
    人劉芊皚之約定按月清償本金、利息等事實，業據被告供承
    在卷，核與證人劉芊皚於警詢、偵查、審理時之證述大致相
    符（警卷第11頁至第15頁，偵卷第19頁至第21頁，本院卷第
    157頁至第163頁)，且有證人劉芊皚與被告通訊軟體對話紀
    錄，臺灣銀行民權分行109年10月19日民權營字第109000420
    11號函暨存摺存款歷史明細批次查詢結果、中華郵政股份有
    限公司109年10月29日儲字第1090279438號函、立帳申請書
    、歷史交易清單可憑（警卷第57頁至第83頁），此部分事實
    首堪認定為真。
  ㈡證人劉芊皚將附表所示款項交給被告，是否係因被告施用詐
    術致證人劉芊皚陷於錯誤所致?
　⒈刑法第339 條第1 項詐欺取財罪之成立，須行為人主觀上有
    為自己或第三人不法所有之意圖，客觀上係以詐術使人將本
    人或第三人之物交付為構成要件。而所謂以詐術使人交付財
    物，必須行為人確有施用詐術，被詐欺人因其詐術完全陷於
    錯誤，而交付財物之因果關係，若其並未施用詐術，或所用
    方法不能認為詐術，或不致使人陷於錯誤，即不構成該罪（
    最高法院46年台上字第260號判例意旨參照）。
　⒉被告將附表所示款項做何用途並非證人劉芊皚所在意：
　⑴證人劉芊皚並不在意被告創業之細節及內容：
　　證人劉芊皚於偵查、審理時證稱：「我跟陳俊豪是在交友網
    站認識，聊了一陣子陳俊豪說要跟我交往，後來陳俊豪開口
    跟我討論錢、工作、小孩的事，陳俊豪叫我去信用貸款借他
    ，他說要創業跟給家裡生活費，至於他所謂創業，我只知道
    跟網路有關，我沒有仔細問，他講那種電腦的事情我聽不是
    很懂，我也沒有去追問什麼事業，我一直到偵訊時聽陳俊豪
    跟檢察官講，才知道創業內容是虛擬貨幣，之前陳俊豪沒有
    提到虛擬貨幣，陳俊豪到底跟我講什麼創業內容我也忘記了
    ，我不記得我有沒有追問陳俊豪創業資金如何投入，我沒有
    跟被告索取創業資料或討論資金分配，陳俊豪跟我借錢時，
    沒有把詳細的創業計畫告訴我（偵卷第21頁，本院卷第157
    頁至第159頁、第161頁、第163頁)。」本院多次詢問證人劉
    芊皚被告到底以何名義向其取得如附表所示款項，證人劉芊
    皚僅能簡略回答「有關網路的創業及給家裡生活費」，就創
    業之細節，證人劉芊皚大多回答「我忘了」、「我沒有追問
    」、「我不記得」、「我聽不太懂」，可見證人劉芊皚並不
    在意被告創業之細節及內容。
　⑵證人劉芊皚不認為創業內容是虛擬貨幣相關事業：
　　何況證人劉芊皚上開「我一直到偵訊時聽陳俊豪跟檢察官講
    ，才知道創業內容是虛擬貨幣，之前陳俊豪沒有提到虛擬貨
    幣。」此部分證述證明證人劉芊皚並不認為被告於案發時有
    向其表達投資項目為虛擬貨幣，故證人劉芊皚是否確實有公
    訴意旨所指，因被告向其詐稱擬創業從事虛擬貨幣買賣「而
    陷於錯誤」之情節，已屬可疑。
　⑶被告與證人劉芊皚LINE、通訊軟體對話紀錄全未提及「網路
    相關創業」：
　　觀諸證人劉芊皚與被告LINE對話紀錄截圖（本院卷第203頁)
    ，證人劉芊皚於109年8月27日詢問被告「我想知道你的錢都
    用在哪裡」，被告回答「用該用的，妳先不要問，反正我不
    會害到你。」可證證人劉芊皚將如附表所示款項全額匯予被
    告後，曾經詢問被告該筆款項用途，在被告表示證人劉芊皚
    無須知道後，證人劉芊皚亦未再追問。且遍觀LINE、通訊軟
    體對話紀錄全文（警卷第57頁至第67頁，本院卷第203頁至
    第227頁)，未見被告、證人劉芊皚曾經提及「網路相關創業
    」等文字，可見被告、證人劉芊皚討論借款之過程中，被告
    將該款項做何使用，並非證人劉芊皚關心、在意之重點。
　⑷證人劉芊皚就被告向其借款名目為何，歷次所述多有出入：
　　勾稽證人劉芊皚歷次證述，其初至警局對被告提告時證稱：
    「陳俊豪稱他因為疫情關係，導致收入不穩定，需要向我借
    錢（警卷第11頁)。」其於偵查中證稱：「我匯款的目的是
    陳俊豪要向我借錢創業，陳俊豪有跟我說他的處境，他說要
    跟我交往，陳俊豪沒跟我說他有欠款，只有說要創業（偵卷
    第19頁至第21頁)。」其於本院準備程序時稱：「陳俊豪說
    要創業，我才會借錢給他（本院卷第29頁)。」其於審理程
    序時證稱「陳俊豪只有說要創業跟給家裡生活費，他說他前
    前後後欠他前妻500多萬元(本院卷第159頁)。」同次審理程
    序時又改稱：「如果陳俊豪當初跟我說他要拿這筆錢去還債
    、養家，我不會借錢給他，我以為陳俊豪要創業才會借錢給
    他（本院卷第159頁)。」是證人劉芊皚初次至警局對被告提
    告時，僅提及被告向其「借款」，完全沒有提及其是因被告
    說要「創業」，才會交付款項予被告；於偵查、準備程序時
    稱交付款項項目的為「創業」；審理程序時則先稱「創業、
    給家裡生活費」，後改稱「創業，如果陳俊豪要拿錢去養家
    其不會交付款項」，前後歷次證述多有矛盾之處。被告到底
    無向證人劉芊皚表示被告有欠款，證人劉芊皚於偵查、審理
    程序時所述亦前後不符，由其證述矛盾、不符之處可知借款
    目的並非證人劉芊皚借款時在意之重點。倘若「被告必須將
    附表所示款項用於創業」為證人劉芊皚交付款項予被告之先
    決要件，證人劉芊皚怎會於報案時就「創業」一事隻字未提
    ？亦徵其當初交付款項予被告時，被告到底以何名目向其借
    款、該筆款項要如何運用，並非證人劉芊皚關心之重點。
　⑸小結：
　　附表所示之411,470元金額並非低微，倘若證人劉芊皚認為
    被告如何使用款項係其考量是否答應被告借款之先決要件，
    證人劉芊皚在交付款項前，應會詳細詢問被告借款用途或索
    取相關資料，交付款項後，亦會持續追蹤被告是否有將款項
    用於該特定用途。而細究證人劉芊皚上開證述及LINE對話紀
    錄，證人劉芊皚無論在交付款項前、後，對於被告借款用途
    僅有非常粗淺之了解。綜合上述，可證被告要如何運用如附
    表所示款項，並非證人劉芊皚當初決意借款予被告之考量點
    。
　⒊證人劉芊皚是基於感情因素將附表所示款項交付予被告：
　　證人劉芊皚於審理時證稱：「我願意借錢給陳俊豪，因為我
    想說要交往，我借錢給陳俊豪沒有簽借據或借款證明，因為
    那時我跟陳俊豪在交往，所以我認為不用白紙黑字做借款的
    證明，因為感情因素，我沒有過問太多，就讓陳俊豪去使用
    這筆錢，我沒有去想我跟陳俊豪之間是借貸關係還是投資關
    係，我匯款給陳俊豪不是為了賺錢，是為了穩定的男女朋友
    關係，但我認為陳俊豪起碼要還錢，就是男女朋友我借給他
    ，他要幫我還這筆錢，借錢就是要還（本院卷第159頁至第1
    61頁、第164頁)。」可見證人劉芊皚決定將款項交付之重點
    在於證人劉芊皚認為被告當時之身分為其男朋友，且證人劉
    芊皚當時信任被告會將附表所示款項依約分期清償，至於被
    告將借得之款項用在何處，尚不足以影響證人劉芊皚當初將
    款項借給被告之決定。
  ⒋綜合上述，證人劉芊皚考慮是否將款項交付之重點是被告當
    時是其男朋友，被告如何運用款項並非證人劉芊皚所在意，
    則被告向證人劉芊皚稱「打算以該款項創業從事虛擬貨幣買
    賣」是否能認為是施用詐術？證人劉芊皚既然證稱被告借款
    時並未向其表示借款目的是虛擬貨幣買賣，則證人劉芊皚是
    否有因被告陳稱之借款目的即虛擬貨幣買賣而陷於錯誤？均
    有所疑義。
　㈢被告是否有意圖為自己不法之所有之詐欺犯意？　
　⒈依積極證據足以證明行為人主觀上確有不法所有意圖時，固
    得論以刑法第339 條之詐欺罪相繩，惟行為人施詐時之意圖
    尚有存疑，且依調查證據之結果，復不足以認定行為人自始
    具有上述主觀犯罪構成要件，即不得遽以該罪論擬。再按民
    事上之借貸、承攬或民間金錢互助會等與刑事上之詐欺取財
    罪之不同，乃是經濟行為本身原寓有不同程度之不確定或交
    易風險，交易之當事人本應自行考量對方之資格、能力、信
    用及交易內容之投資報酬率、資金風險等因素，非謂當事人
    之一方有無法依約履行之情形，即應成立詐欺罪。因為債務
    人於債之關係成立後，未依債之本旨履行契約者，原因不一
    而足，舉凡因不可歸責於己之事由致給付不能，或因合法主
    張權利抗辯而拒絕給付，甚或負債之後另行起意給付遲延，
    皆有可能，非可遽以推定行為人自始即無意給付，況刑事被
    告依法不負自證己罪之責任，若無足可證明行為人自始出於
    為自己或第三人不法所有意圖之積極證據，證據法則及論理
    法則上，仍應認其拒絕給付或遲延不為履行，為債務不履行
    之民事糾葛，要難以單純債務不履行之狀態，擬制推測其行
    為之初已有詐欺之故意。
　⒉觀諸被告與證人劉芊皚於109年8月19日LINE對話紀錄（本院
    卷第205頁)，被告於證人劉芊皚尚未匯入如附表所示款項時
    ，即翻拍自己的駕駛執照傳送予證人劉芊皚，駕駛執照上記
    載被告真實姓名、出生年月日、戶籍地址、身分證字號，被
    告並傳送「如果我騙你，你去警察局報案，這都是我本人」
    之訊息，倘若被告自始主觀上確有不法所有意圖，被告應該
    不會主動暴露真實姓名、年籍資料，否則證人劉芊皚一旦發
    覺受騙報警，被告之真實身分無所遁形，完全無從拖延警方
    之查緝，亦難卸刑責。被告所為與一般犯罪行為人多會避免
    洩露真實身分資料、或謊稱虛偽身分資料之行為有異，其收
    受如附表所示款項時，主觀上是否有不法所有意圖、具備詐
    欺取財之故意，仍有疑義。
　⒊被告雖然自陳確實有向證人劉芊皚稱要從事虛擬貨幣買賣，
    嗣後將款項挪作還債、線上賭博用罄，惟將款項挪作他用僅
    屬被告對附表所示款項之財務規劃變動，而個人財務規劃變
    動之原因、影響因素甚多，不能僅憑被告就此筆款項用途與
    原先規劃有異，遽論被告自始有詐欺取財之意圖及故意。
　⒋被告雖然自陳其並未依約按月償還8,500元予證人劉芊皚，惟
    債務人未按時償還款項之原因多端，被告並未按時還款之事
    實，至多僅能證明被告、證人劉芊皚確實有民事糾紛，被告
    於收受款項後有給付遲延或拒絕給付之情事，但不足以證明
    被告收受款項時便無意給付，難以單純債務不履行之狀態，
    擬制推測其行為時有詐欺取財之故意。而其等之民事糾紛，
    已於本院審理時當庭和解成立，和解內容為被告願分期給付
    證人劉芊皚402,970元，此有本院附帶民事訴訟和解筆錄可
    憑（本院卷第175頁至第176頁)，附此敘明。
　⒌綜合上述，遍觀卷內證據，無法證明被告行為時有詐欺取財
    之意圖及主觀上犯意。 
六、被告是否確實有如公訴意旨所指之施用詐術行為、證人劉芊
    皚是否係陷於錯誤才交付款項、被告主觀上是否有意圖為自
    己不法所有之詐欺取財犯意均有疑義。公訴人遽論被告本案
    詐欺取財犯行，並非無疑，仍有合理之懷疑存在，依公訴人
    所提出之證據，尚不足以說服本院對被告形成有罪之心證，
    揆諸前揭判例、判決意旨，自應為其無罪之諭知。
 據上論斷，應依刑事訴訟法第306 條、第301 條第1 項，判決
 如主文。
本案經檢察官劉俊儀提起公訴，檢察官潘國威到庭執行職務。 
　　
中　　華　　民　　國　 111　　年　　3 　　月　　1　　日
                  刑事第一庭  審判長法  官  王以齊
                                    法  官  楊宗翰
                                    法  官  粘凱庭
以上正本證明與原本無異。
如不服本判決應於收受判決後20日內向本院提出上訴書狀，並應
敘述具體理由；其未敘述上訴理由者，應於上訴期間屆滿後20日
內向本院補提理由書（均須按他造當事人之人數附繕本）「切勿
逕送上級法院」。
中　　華　　民　　國　 111　　年　　3 　　月　　1　　日
                                    書記官  李家維
附表：

編號 匯款時間 匯款金額 證人劉芊皚匯款帳號及方式 被告收款帳號  1 109年8 月21日12時53分許 50,000 元 以網路匯款方式，自聯邦銀行帳號000000000000號帳戶，匯款至被告右列帳戶 臺灣銀行帳號000-000000000000號帳戶（下稱臺銀帳戶)  2 109年8 月21日13時29分許 43,470元 以網路匯款方式，自中華郵政股份有限公司帳號00000000000000號帳戶，匯款至被告右列帳戶 臺銀帳戶  3 109年8 月22日14時50分許 30,000元 以ATM 匯款方式，自聯邦銀行帳號000000000000號帳戶，匯款至被告右列帳戶 臺銀帳戶  4 109年8 月22日15時39分許 30,000元 以網路匯款方式，自中華郵政股份有限公司帳號00000000000000號帳戶，匯款至被告右列帳戶 臺銀帳戶  5 109年8 月22日15時47分許 40,000元 以網路匯款方式，自中華郵政股份有限公司帳號00000000000000號帳戶，匯款至被告右列帳戶 臺銀帳戶  6 109年8 月23日14時許 38,000元 以網路匯款方式，自中華郵政股份有限公司帳號00000000000000號帳戶，匯款至被告右列帳戶 臺銀帳戶  7 109年8 月23日15時3分許 30,000元 以ATM 匯款方式，自聯邦銀行帳號000000000000號帳戶，匯款至被告右列帳戶 臺銀帳戶  8 109年8 月25日13時59分許 100,000元 以無摺存款方式，存款至被告右列帳戶 中華郵政股份有限公司帳號000-00000000000000號帳戶 （下稱郵局帳戶)  9 109年8 月25日14時7分許 20,000元 以ATM 匯款方式，自聯邦銀行000000000000號帳戶，匯款至被告右列帳戶 郵局帳戶  10 109年8 月25日14時25分許 30,000元 以網路匯款方式，自中華郵政股份有限公司00000000000000號帳戶，匯款至被告右列帳戶 臺銀帳戶